臺灣高等法院臺中分院刑事判決　　　　 94年度上訴字第556號
上　訴　人　臺灣苗栗地方法院檢察署檢察官
上　訴　人
即　被　告　卯○○
　　　　　　　　　　　三樓之一
被　　　告　嘉糖實業有限公司
上列 被 告
代　表　人　卯○○　住台北市○○區○○路二段八六巷二七號
　　　　　　　　　　　三樓之一
被　　　告　統日實業有限公司
　　　　　　　　　　設苗栗縣卓蘭鎮上新里上新二三之四號
兼上列被告
代　表　人　戊○○　女　43歲（民國○○年○○月○日生）
　　　　　　　　　　身分證統一編號：Ｚ000000000號
　　　　　　　　　　住台北市○○區○○路二段八六巷二七號
　　　　　　　　　　　三樓之一
被　　　告　乙○○　男　53歲（民國○○年○○月○日生）
　　　　　　　　　　身分證統一編號：Ｚ000000000號
　　　　　　　　　　住台北縣土城市○○里○○路一五八巷二
　　　　　　　　　　　一弄一０號
上五人共同
選任辯護人　李添興律師
　　　　　　江錫麒律師
　　　　　　王勝和律師
被　　　告　丑○○　男　57歲（民國○○年○○月○○日生）
　　　　　　　　　　身分證統一編號：Ｚ000000000號
　　　　　　　　　　住新竹市○○路○段一一０巷二弄五號
選任辯護人　徐國楨律師
被　　　告　丁○○　男　56歲（民國○○年○月○○日生）
　　　　　　　　　　身分證統一編號：Ｚ000000000號
　　　　　　　　　　住台中市○區○○街三二巷一號三樓
被　　　告　癸○○　男　56歲（民國○○年○○月○○日生）
　　　　　　　　　　身分證統一編號：Ｚ000000000號
　　　　　　　　　　住台中市○○區○○街二五號
上二人共同
選任辯護人　林志忠律師
上列上訴人因被告等貪污治罪條例等案件，不服臺灣苗栗地方法
院九十一年度訴字第四一六號中華民國九十三年十二月二十一日
第一審判決（起訴案號：臺灣苗栗地方法院檢察署九十一年度偵
字第一七００號、第一九九０號、第二四六六號、第三０七五號
及第四二六三號），提起上訴，本院判決如下：
    主  文
上訴駁回。
    犯罪事實
一、卯○○係嘉糖實業有限公司（下稱嘉糖公司）之董事，為公
    司負責人。嘉糖公司之經營及決策均由其決定。其明知苗栗
    縣公館鄉○○段五六一之一八、五六一之一九地號土地附近
    ，如附圖所示斜線部分土地，係位於後龍溪河床上之未登錄
    國有河川地，竟意圖為嘉糖公司不法之利益，自民國八十三
    年間起，予以逐步竊佔，作為嘉糖公司之淨化池（又稱沉澱
    池，其作用為淨化清洗砂石所排放之污水）使用，迄九十一
    年三月二十九日苗栗市地政事務所人員到場測量為止，竊佔
    之範圍如附圖斜線部分所示，面積達一．二七○二公頃。
二、案經法務部調查局中部地區機動工作組（下稱中機組）及法
    務部調查局苗栗縣調查站（下稱苗栗縣調查站）移送臺灣苗
    栗地方法院檢察署檢察官偵查起訴。
    理  由
甲、關於證據能力之認定：
一、本件有關證據能力之爭執，主要分為三個部分，第一部份是
    被告卯○○、戊○○、乙○○爭執部分；第二部分是被告丑
    ○○爭執部分；第三部份是被告癸○○、丁○○爭執部分，
    以下分就此三部份，各別說明。至於其他被告以外之人於司
    法警察調查時所為之供述，既未經兩造於本院言詞辯論終結
    前，聲明異議，依刑事訴訟法第一百五十九條之五第一項，
    視為同意其作為證據，經本院審酌其作成之情況，均為警詢
    供述，有一定的公信力，故其作為證據，應屬適當，依同條
    第二項，即得為證據。
二、被告卯○○、戊○○、乙○○爭執部分：
　(一)在供述證據方面，被告卯○○等三人對於以下之人，於苗栗
    縣調查站或中機組調查、檢察事務官調查、檢察官偵訊所為
    之陳述，主張無證據能力：宋伯永及徐文翰（經濟部水利署
    工程事務組第一科科長）、謝春梅（居民）、陳子健（大湖
    鄉公所佐技）、己○○（生態保育協會候補理事）、庚○○
    （生態保育協會理事）、陳椿政（大湖鄉公所建設課長）、
    黃金生（大湖鄉富興村長）、吳聲寶（居民）、朱泰平（居
    民）、楊慶汶（大湖鄉長）、古源毓（獅潭鄉長）、蔣榮權
    （大湖地政）、楊永盛（中國時報記者）、張勳滕（自由時
    報記者）、陳熙萍（吉元有線記者）、午○○（苗栗縣議員
    ）、賴文鑫（生態保育協會理事）、甲○○（生態保育協會
    理事長）、辰○○（幀衡公司設計人）、劉禎忠（幀衡公司
    負責人）、劉金光（第二河川局工程員）、田燕美（第二河
    川局秘書）、林寬柔（水利署副工程司）、巳○○（水利署
    河川勘測隊正工程司）。經查：
　(1)前揭被告以外之人於苗栗調查站、中機組、檢察事務官詢問
    時所為之供述（除宋柏永、徐永翰外），均屬被告以外之人
    於審判外之言詞陳述，除非有刑事訴訟法　第一百五十九條
    之二、同條之三所列情形，否則依同條第一項之規定，不得
    作為證據。而本件上開各該供述並無符合法定例外之情形，
    自應認為上開供述均不得作為證據。
  (2)前揭被告以外之人於檢察官訊問時所為之供述，雖屬於被告
    以外之人於審判外之言詞陳述，但依同法第一百五十九條之
    一第二項之規定，除顯有不可信之情況，即得為證據。由於
    其係原則上有證據能力，僅在「顯有不可信之情況」下，始
    例外否定其證據能力，故須由主張無證據能力之一造，陳明
    其「顯有不可信之情況」。在本案中，被告卯○○等三人並
    未敘明各該被告以外之人於檢察官訊問時所為之供述有何「
    顯有不可信之情況」存在，自應認其上開供述有證據能力。
　(二)在非供述證據方面，被告卯○○等三人分別就經濟部水利署
    第二河川局（經濟部於九十一年三月二十八日將水利處、水
    資源局、臺北水源特定區管理委員會等水利機關予以整併成
    立「水利署」，故目前全名為經濟部水利署第二河川局，下
    稱「二河局」）函件、法務部調查局（下稱調查局）測謊報
    告書、經濟部水利署（下稱「水利署」）函件、行政院公共
    工程委員會（下稱「公工會」）之函釋表示無證據能力。經
    查：
  (1)關於測謊鑑定，形式上須符合測謊基本要件，始得賦予證據
    能力。而測謊程序之形式要件有：須受測人同意配合、依賴
    施測人員之技術與經驗、測謊儀器須良好且運作正常、受測
    人身心及意識狀態須正常等項，茍缺其一，即足以動搖測謊
    整體結構而影響測謊結果之實質。倘測謊鑑定報告書僅記載
    採控制問題法之鑑定結果，至於就受測人受測時是否同意進
    行測謊及其當時身心狀態、意識如何，施測人是否具備專業
    訓練資格，施測過程中所採檢測方法與題組暨受測人對題組
    發問時反應之圖型紀錄，測謊儀器運作情形及施測環境有無
    干擾等之鑑定經過事項，俱未記載，即不符合刑事訴訟法第
    二百零六條第一項、第二百零八條第一項之規定（最高法院
    九十年度台上字第三九六九號判決參照）。因此，如測謊鑑
    定，未能就上開事項予以詳細記載者，應認為無證據能力。
    本件法務部調查局九十一年五月二十九日調科參字第０９１
    ００３２０４５０號測謊報告書（施測時間為九十一年五月
    二十一日）（臺灣苗栗地方法院檢察署九十一年偵字第三０
    七五號卷【下稱ａ５卷】，第二三頁），僅記載測謊方法為
    控制問題法（ＬＸ─２０００電腦測謊儀），隨即記載測謊
    結果，依照上開說明，於法即有不合，應認為無證據能力。
  (2)關於水利署九十一年四月二十六日經水工字第０９１５０１
    ７８８８０號函檢附之「後龍溪上游段土石標售計畫」案土
    方計算表及斷面圖（即本件起訴盜採砂石數量之依據，見臺
    灣高等法院臺中分院檢察署九十一年查字第三六號卷(2)【下
    稱ｋ２卷】，第二五二頁以下），被告卯○○等三人認為其
    係檢察官所囑託而片面施測，故無證據能力。惟查，上述土
    方計算表及斷面圖，性質上屬於鑑定，依刑事訴訟法第二百
    零六條之一之規定，非必須通知當事人在場為合法要件，自
    難以「片面施測」為由，否認其證據能力。惟關於二河局九
    十一年九月三十日水二管字第０９１０２００８４６０號函
    （ａ２卷第二七七頁），其內容載明：依臺灣高等法院臺中
    分院檢察署九十一年九月三十日約談口諭辦理；經核算被告
    嘉糖公司挖取範圍超出原契約圖說約為８４８７２平方公尺
    ，超出修正施工圖說約為８４７７４平方公尺等語。然其並
    未提出憑算之基礎，故雖然其性質為鑑定，但對於其鑑定之
    經過情形如何，均付之闕如，顯然亦為違背刑事訴訟法第二
    百零六條第一項、第二百零八條第一項（其情形與上開測謊
    鑑定報告相同，故亦可同時參照最高法院九十年度台上字第
    三九六九號判決），應認其證據能力自有欠缺。
  (3)關於公工會九十二年一月十四日工程企字第０９２０００１
    １４０號函（原審卷(1)第一八八頁）、同會九十二年二月二
    十七日工程企字第０９３０００７５３３０號函（原審卷(2)
    第四七頁）所為相關法令解釋，核均屬該委員會法律見解之
    提供，其僅供本院適用法律時之參考，非關事實認定之證據
    ，本不拘束本院本於獨立審判表達法律見解之權責，故不生
    證據能力之問題。
三、被告丑○○爭執部分：
  (一)在供述證據方面，被告丑○○爭執被告以外之人於審判外的
    供述，其爭執內容均與前述被告卯○○等三人爭執部分重疊
    ，故本院判斷結果，仍與前述相同，於此不再贅述。另外，
    被告丑○○又爭執其本身於偵查中羈押時，因與檢察官及調
    查站人員交換利益（供出不利長官事證即予交保），故為不
    實供述，亦即認為其偵查中自白以及對於其他共同被告的不
    利供述，均欠缺任意性與真實性。檢察官為此聲請被告丑○○於偵查中之辯護人徐國禎律師為證人以調查所謂「交換利
    益」之情形。經原審依聲請傳喚證人徐國禎後，發現證人徐
    國禎對於所謂「利益交換」之情，僅係聽聞被告丑○○本人
    轉述而已，並未親見親聞（原審卷(6)第三一頁），因此此項
    說法，係屬傳聞證據，自難憑被告本身之辯解，即認有此欠
    缺任意性之事實。惟就真實性方面而言，經比對調查其他證
    據後，認為被告丑○○於偵查羈押所為不利於己及其他共同
    被告之陳述，確有不符合事實之處，而難採為證據，此將於
    後述無罪的理由中予以詳述。
  (二)在非供述證據方面，被告丑○○認為：(1)剪報三份屬傳聞證
    據；(2)標有九十一年三月十二日新釘線之平面圖，被告未參
    與繪製，事先亦完全不知悉；(3)水利署九十一年四月二十六
    日經水工字第０９１５０１７８８８０號函所附之土方計算
    表，因將施工便道及導水路之土石均計入，與實情未合；(4)
    法務部調查局測謊報告，實務上誤測情事時有所聞；(5)二河
    局九十一年九月三十日水管字第０９１０２００８４６０號
    函，因將施工便道及導水路之土石均計入，與實情未合；(6)
    相片無法判斷拍攝日期及確實地點；(7)錄影帶內無法判斷超
    挖及錄影帶內人物並無人提起超挖情事。經查：
  (1)有關水利署九十一年四月二十六日函檢附之測量結果，其性
    質屬鑑定，應有證據能力；二河局九十一年九月三十日函因
    未經檢察官引用，無證據能力判斷問題；法務部調查局測謊
    報告書，欠缺程序上合法要件，故無證據能力，均已詳述如
    前，不再贅述。
  (2)檢察官所提出之剪報三份（見臺灣高等法院台中分院檢察署
    九十一年查字第三六號卷(1)【下稱ｋ１卷】，第三０六至三
    ０九頁），依檢察官所述，係主張有此剪報存在之事實，用
    以證明被告丑○○為主管官員，自難諉為不知，並非主張剪
    報報導內容為真實（見檢察官論告書(2)第三二頁，原審卷(6)
    第三四０頁背面）。在此前提下，其確非屬學理上傳聞證據
    之定義範圍，自不受傳聞法則之限制，應認為其有證據能力
    。
  (3)至於其餘所主張：未參與繪製九十一年三月十二日平面圖、
    相片無法判斷拍攝日期及確實地點、錄影帶無法判斷超挖及
    錄影帶內人物並無人提起超挖等各節，核均非法定證據排除
    事由，應屬證據證明力問題之層次，故各該證據，應認均有
    證據能力。
四、被告癸○○、丁○○爭執部分：
  (一)在供述證據方面，被告癸○○、丁○○爭執被告以外之人於
    審判外的供述，其爭執內容均與前述被告卯○○等三人爭執
    部分重疊，故本院判斷結果，仍與前述相同；又所爭執被告
    丑○○偵查羈押中之供述，則與前述被告丑○○爭執部分相
    同，於此均不再贅述。另被告癸○○爭執其於九十一年六月
    四日（按：實應為九十一年六月五日，見ｋ２卷第第三四二
    頁）檢察官複訊時所為不利於己之供述，與事實不符，係涉
    及被告自白之真實性問題，經本院比對調查其他證據後，認
    為被告癸○○上開供述，確有不符合事實之處，而難採為證
    據，此亦將於後述無罪的理由中予以詳述。
  (二)在非供述證據方面，有關法務部調查局測謊報告書部分，已
    如前述，不再贅述。而有關後龍溪保育協會提供九十一年二
    月一日之會勘照片三張（臺灣苗栗地方法院檢察署九十一年
    他字第一九五號卷第二四五至二四七頁），被告癸○○、丁○○爭執，其應非九十一年二月一日所拍攝之照片。而此係
    涉及提供照片者之信憑性問題（依卷內筆錄資料顯示，其應
    係證人己○○、庚○○所提供，見臺灣苗栗地方法院檢察署
    九十一年他字第一九五號卷，下稱ａ１卷，第二四九頁），
    而為證據證明力之判斷問題，核非法定證據排除事由，應認
    為有證據能力。
乙、有罪部分：
壹、認定犯罪事實所憑之證據及理由
一、前揭犯罪事實欄所載之被告卯○○所負責之嘉糖公司以沉澱
    池竊佔未登錄國有土地之事實，業經證人即承辦本案之苗栗
    縣調查站調查員馮國建於九十一年三月二十九日會同苗栗縣
    環境保護局人員劉正祥、苗栗地政事務所測量員兼檢查員羅
    錦堂、嘉糖公司當日代表魏權春前往會勘，做成會勘紀錄（
    臺灣苗栗地方法院檢察署九十一年他字第一九五號卷【下稱
    ａ１卷】，第二四頁，同卷第七七頁，亦同），並經原審於
    九十二年三月六日會同兩造以及相關證人前往勘驗屬實（原
    審卷(2)第五九頁），分述如下：
　(一)依前述證人馮國建之會勘結果顯示：(1)確定現場沉澱池確屬
    嘉糖公司所有，此可由沉澱放流口往上游尋找，發現沉澱池
    水源來自嘉糖公司，其間有水泥涵管相通連之事實，獲得證
    明；(2)當日即請苗栗地政事務所人員以儀器測量沉澱池面積
    。此會勘結果紀錄，並經證人馮國建之後於原審現場勘驗時
    ，當場具結確認（原審卷(2)第一五八頁）。
  (二)苗栗地政事務所當日測量之結果，經該所於同日以九一苗地
    所二字第二一００號函覆，制有測量結果圖附卷（臺灣苗栗
    地方法院檢察署九十一年偵字第一七００號卷【下稱ａ２卷
    】，第二七六之一頁）。依該圖斜線部分顯示：前開沉澱池
    佔用之範圍共有五個區塊，分別佔用０˙４３９８公頃、０
    ˙２２３１公頃、０˙１５９２公頃、０˙１９０４公頃、
    ０˙２５７７公頃，合計共佔用１˙２７０２公頃（該圖內
    容與本判決附圖相同，惟因原圖尺寸過大，不易裝訂，乃以
    原圖依比例縮小為３６、５％為本判決附圖）。而其所佔用
    者，依證人即上開測量結果之測量員賴鈞敏於法務部調查局
    苗栗縣調查站所證，即為公館鄉○○段五六一之一八、五六
    一之一九地號附近之未登錄河川地，屬國有土地（臺灣苗栗
    地方法院檢察署九十一年偵字第二四六六號卷【下稱ａ４卷
    】，第六、七頁）。
二、行政院農業委員會林務局農業航空測量所在苗栗縣公館鄉○○段五六一之一八、五六一之一九等地號土地上方，自八十
    一年至九十年間（除八十五年外）歷次拍攝之航空照片九張
    （ａ４卷第七頁以下），顯示嘉糖公司自八十三年起（從對
    照八十一年及八十二年之空照圖明顯可知），即逐步擴大佔
    用苗栗縣公館鄉○○段五六一之一八、五六一之一九等地號
    靠近後龍溪畔之未登錄國有河川地（八三、八四年空照圖可
    看出約有四塊沈澱池，範圍不及隔鄰福德農場範圍之一半，
    至八六年空照圖已明顯可看出沈澱池範圍超出福德農場之一
    半，到八十七年時，沈澱池範圍已有農場邊圍之四分之三大
    ，至八十九、九十年時，已有農場邊線之五分之四大），作
    為嘉糖公司沉澱池使用，其中並以八十七年之空照圖最為明
    顯，並經證人馮國建到庭具結解說證述明確（原審卷(2)第一
    九四頁），足見本件情形，確如犯罪事實所載以逐步竊佔方
    式為之。
貳、對於被告辯解不採納之理由：
　　被告卯○○並不否認有佔用上開河川地作為嘉糖砂石場沈澱
    池使用之事實，惟否認竊佔犯行，辯稱略以：約自八十年間
    即向前手繼受該沉澱池使用至今，並在八十三年初即有申請
    廢（污）水排放處理及許可，在八十六年間陳報現有洗砂廠
    、沉澱池、放流口之位置圖，呈請苗栗縣環境保護局（下稱
    苗縣環保局）備查，且截至案發之日止前後已有數年餘，苗
    栗縣環境保護局或台灣省環境保護局之人員從未告知實際放
    流口與核准位置不符，其係基於信賴原則繼續使用沉澱池，
    並無竊佔情事云云。惟查：
一、本件竊佔未登錄之國有土地情形係以逐步擴大之方式為之，
    已如前詳述，被告卯○○所辯於八十年間自前手繼受該沉澱
    池並沿用至今，即與客觀事證不符。雖被告卯○○提出被告
    戊○○與旭鴻股份有限公司（下稱旭鴻公司）於八十一年七
    月十五日訂立之不動產買賣契約及武碧實業股份有限公司（
    下稱武碧公司）營利事業登記證申請書等影本各一份，欲證
    明旭鴻公司承接武碧公司之廠房（包括本案沈澱池在內），
    再販售予嘉糖公司，惟上情縱係屬實，亦僅能說明八十一年
    間之情況，而無法推翻嗣後逐步竊佔之事實。又證人即嘉糖
    公司廠長魏權春固於原審證稱：該沈澱池放流口（涉及該沉
    澱池之所在位置；實際上與核准之位置不符，詳後述）早在
    八十三年就有等語（原審卷(2)第一五九頁）、證人即亦曾任
    嘉糖公司廠長（八十三年至八十七年）之丙○○於本院審理
    時到庭證稱：八十三年廠裡面有使用沉澱池設備，是設在嘉
    糖砂石場下游，馬上發跟嘉糖廠中間，排放口在下游等語、
    證人即苗栗縣縣議員午○○於原審辯護人反詰問時供稱：附
    圖斜線部分，八十三年、八十四年就有了云云，惟證人午○○於原審檢察官主詰問時係稱：現在河岸的沉澱池（即本件
    沉澱池）比八十三年、八十四年看的更大，擴張到很下面去
    了等語，其於本院審理時亦到庭證述：嘉糖之前就有一個洗
    砂場在那邊，洗砂場那時就有一個沉澱池在河畔，嘉糖公司
    使用的沉澱池與之前洗砂場的沉澱池應該是同一個沒錯，但
    它有擴大的現象等語。由上足認先前洗砂場的沉澱池固與嘉
    糖公司使用的沉澱池位置部分有所重疊，但嘉糖公司確係以
    逐步擴大沈澱池之方式竊佔國有土地洵堪認定。
二、證人即苗栗縣公館鄉開礦村村長子○○固於本院審理時到庭
    證稱：卯○○要來這裡設廠時，認為他們要開砂石場，可能
    會污染水質，所以請他們來開說明會。他保證說不會影響到
    我們飲水的問題，嘉糖公司使用沉澱池設備後，有流出來，
    我們會去嘉糖交涉一下，他們就會處理，這幾年算起來還好
    ，沒什麼影響到。嘉糖公司還沒過來時，洗細砂的工廠應該
    就有了沉澱池的設備等語，然其同時證稱：伊只知道以前那
    邊有沉澱池，大小不清楚等語。另證人即曾任五屆福德村村
    長之寅○○於本院審理時到庭證述：嘉糖公司砂石場在設置
    之前有一個白砂廠在那邊，白砂場的水流下去如果沒有經過
    沉澱的話會影響到下面的水質。白砂工廠沉澱池設在砂石場
    邊邊的下游，離開礦村的取水口約五、六十公尺左右，砂石
    場的沉澱池跟以前的沉澱池大小大概一樣，因為是利用以前
    的沉澱池延續下來的等語，但其同時證稱：伊實際上沒去看
    過沈澱池大小，現在沈澱池已掩埋住看不到了等語。證人即
    河川處警察壬○○於本院審理時到庭證稱：伊曾前往嘉糖公
    司附近的後龍溪畔巡視，在嘉糖砂石場的下游約四十公尺左
    右的馬上發農場旁邊發現有淨化水池，是延續洗砂場所用的
    沉澱池等語，惟其隨後證稱：後來因水混濁，在馬上發的前
    頭即嘉糖公司旁邊後龍溪的河川區外又再施設有二個沉澱池
    ，伊不清楚為何九十一年三月二十九日會勘記錄上會記載另
    有一塊沈澱池會位於後龍溪河床上等語。上開證人之證詞，
    或稱沉澱池大小不清楚，或稱實際上沒去看過沈澱池大小，
    或稱又再施設二個沉澱池等語，可知其等供稱嘉糖公司延續
    先前洗砂工廠的沉澱池一情，尚難採為有利於被告卯○○之
    認定。
三、嘉糖公司曾於八十三年間申請廢（污）水許可及排放許可證
    ，並經臺灣省政府環境保護處核發許可證，許可有效期間自
    八十四年二月一日至八十九年一月三十一日止，雖有苗縣環
    保局九十二年一月十五日函所檢附之廢（污）水處理以及排
    放許可證登記事項表在卷可稽（原審卷(1)第一九一至一九五
    頁）。而證人即冠仁公司經理亦於本院審理時到庭證述：冠
    仁公司有承攬嘉糖公司關於水污染排放許可的問題，當時嘉
    糖公司申請排放的取水口是在廠房的下游後龍溪旁，大概距
    離嘉糖廠約一公里左右，第一次許可日期是從八十四年二月
    一日到八十九年一月三十一日，在到期前六個月即八十八年
    六、七月份提出展延申請，位置沒有改變等語。惟根據該排
    放可證登記事項表第十九項「廢（污）水放流情形」、第ａ
    點「放流口座標」之記載，其放流口編號為Ｄ０１，係由大
    門口算起往東一百零八公尺，往南七十四公尺（原審卷(1)第
    一九四頁），其相對位置圖亦隨同上該函文檢送原審附卷可
    資查證（原審卷第(2)第第二０九頁）。然其與原審到現場勘
    驗時之放流口，並不在相同位置，兩者相距有二百公尺之遙
    ，業據證人即當時為承辦人而現為苗栗縣環保局水質保護課
    課長吳冬齡於原審到庭證述明確（原審卷(2)第一四四至一四
    八頁，並參酌原審勘驗時之附圖標示，見原審卷(2)第九四頁
    ），顯見被告卯○○並未使嘉糖公司按照當時核准之放流口
    位置，維持其沉澱池之申請時之原有規模，而是變更擴大了
    使用範圍，直至距離核准原有放流口有二百公尺之遠。
四、被告卯○○雖又於九十二年五月六日提出嘉糖公司八十六年
    二月二十七日（八六）嘉糖環字第二二七號函，辯稱其於八
    十六年間依據苗縣環保局之要求所陳報之洗砂廠、沉澱池以
    及放流口位置及與附圖測量之位置相同，並經苗縣環保局核
    准（原審卷(3)第二五九至二六四頁）。惟查，其所稱經苗縣
    環保局核准一事，經原審向苗縣環保局函查結果，該局於九
    十二年六月十二日以環水字第０９２０００７８００號函覆
    相關公文已屆保存期限，而於九十一年六月十九日即簽請銷
    燬，無從提供相關資料（原審卷(4)第二頁）。而被告卯○○
    固於本院審理時提出苗縣環保局八十六年二月二十五日八六
    環二字第一九七一號函（本院卷(2)），內容係請嘉糖公司於
    五日內陳報洗砂廠、沉澱池以及放流口位置圖，惟上開嘉糖
    公司陳報之相關洗砂廠、沉澱池以及放流口位置均係以附件
    方式為之，是否曾經抽換或加工，亦未可知，且縱使環保機
    關確實曾經核准此一放流口，亦不能直接推論被告嘉糖公司
    即有佔用本件土地之權利，畢竟環保機關所主管之事務為環
    境保護事項，至於國家財產之使用，自應經有權機關准許，
    始得稱有正當權源。被告卯○○既為嘉糖公司之負責人（見
    嘉糖公司變更登記事項卡暨董事股東名單，ｋ１卷第二三、
    二四頁），對於其未經辦理借用、租用或其他法定程序，即
    對本件土地設置沉澱池加以長期使用之事實，難以諉為不知
    。其意圖為嘉糖公司不法利益，而竊佔本件附圖斜線部分所
    示之國有土地之事實，即屬明確。
五、至於證人即苗栗縣環保局技士劉正祥雖於原審到庭證述：伊
    自九十年四月份起，到嘉糖公司放流口採樣位置即為現有放
    流口（亦即勘驗時附圖Ａ點，見原審卷(2)第九四頁；劉正詳
    之證詞則見原審卷(2)第一五三至一五七頁）等情，被告卯○○亦據此辯解其長期使用，並未經環保機關檢測人員告知放
    流口位置有問題，故係基於信賴原則繼續使用。然而，所謂
    信賴原則之主張必須有正當之信賴基礎以及值得保護之信賴
    （行政程序法第一一九條參照），始有其適用之餘地。倘行
    政機關之行為不足為其正當信賴之基礎，或者行為人因自己
    之行為導致行政機關之行政行為有誤，均無信賴保護原則之
    適用。本件嘉糖公司無權佔用國有土地，並未見有任何財產
    管理機關准許使用之權利外觀，僅憑環保機關之採樣檢測，
    實不能謂被告卯○○因此就得正當信賴其為有權使用。又如
    前所述，現有放流口位置，與當初核准者，並不相同，且被
    告卯○○亦自知被告嘉糖公司無正當使用權源，其擅自變更
    擴大沉澱池位置，並因此變動放流口位置，焉得違法在先，
    而後再謂其信賴因此所導致之行政機關行為？故所為該部分
    辯解，亦不可採信。
六、又被告嘉糖公司嗣於八十八年六月二十六日申請展延廢污水
    排放許可證時，同時申請變更放流口位置為自大門口起算往
    南三十二公尺、往西七十二公尺處，此觀其該次排放許可登
    記事項表第十九點「廢（污）水放流情形」第ａ小點「放流
    口座標」之記載甚明（原審卷(2)第二三一頁）。該次申請展
    延變更並經苗縣環保局許可發給排放許可證（原審卷(2)第二
    二九頁）。然而該次申請變更並經准許之放流口位置，仍與
    現有放流口所在位置不同，此除詳細比對原審勘驗時之現場
    附圖（原審卷(2)第九四頁）與被告嘉糖公司該次申請變更放
    流口之「事業平面配置圖」（原審卷(1)第二四四頁）即可明
    瞭外（事業平面配置圖上沉澱池放流口Ｄ０１之位置是在成
    品堆置廠旁西南方較近處，而原審勘驗時現場附圖所示現有
    放流口Ａ點成品堆置廠旁西南方較遠處），亦據證人即當時
    核准變更放流口之苗縣環保局葉惠萍於現場具結證稱：「我
    核准的放流口與剛才看的都不一樣，已經看不到」、「本案
    剛剛看現場的結果，是設在附圖Ａ點【即原審卷(2)第九四頁
    】（指現有放流口），不是我當初核准的位置」（原審卷第
    一五０、一五二頁）。由此可見，被告嘉糖公司之現有實際
    放流口仍與嗣後申請變更之放流口位置不同，因而亦不能為
    其有利之認定。
七、綜上所述，本件事證明確，被告卯○○所為之辯解，均無足
    採納，其犯行可以認定，應依法論科。
參、論罪科刑之理由：
一、按行為後法律有變更者，適用行為時之法律，但行為後之法
    律有利於行為人者，適用最有利於行為人之法律，現行刑法
    第二條第一項定有明文。查：
  (一)刑法第三十三條第五款於九十四年二月二日修正公布，並自
    九十五年七月一日施行。修正後刑法第三十三條第五款規定
    「罰金：新臺幣一千元以上，以百元計算之」，與修正前刑
    法第三十三條第五款規定「罰金：（銀元）一元以上」不同
    。比較新舊法結果，以修正前即行為時法較有利於被告卯○○，故依刑法第二條第一項前段規定，本案法定罰金刑部分
    ，自應適用行為時之法律即修正前刑法第三十三條第五款規
    定決定其罰金部分之法定刑。
  (二)刑法施行法第一條之一於九十五年六月十四日修正公布增訂
    。修正增訂之刑法施行法第一條之一規定「中華民國九十四
    年一月七日刑法修正施行後（按指九十五年七月一日），刑
    法分則編所定罰金之貨幣單位為新臺幣。九十四年一月七日
    刑法修正時，刑法分則編未修正之條文定有罰金刑者，自九
    十四年一月七日刑法修正施行後，就其所定數額提高為三十
    倍。但七十二年六月二十六日到九十四年一月七日新增或修
    正之條文，就其所定數額提高為三倍」。本件被告卯○○所
    犯刑法第三百二十條第二項、第一項竊佔罪定有罰金刑，且
    為刑法分則編未修正之條文而定有罰金刑者，於刑法施行法
    第一條之一修正增訂前，其貨幣單位均為銀元，罰金刑之提
    高標準應適用罰金罰鍰提高標準條例第一條之規定「依法律
    應處罰金、罰鍰者，就其原定數額得提高為二倍至十倍。」
    再依現行法規所定貨幣單位折算新臺幣條例第二條規定「現
    行法規所定金額之貨幣單位為圓、銀元或元者，以新臺幣元
    之三倍折算之。」比較新舊法適用之結果，其關於法定刑為
    罰金部分之提高標準，新舊法並無不利之情形，故依刑法第
    二條第一項前段規定，本案關於法定刑罰金提高標準部分，
    自應適用行為時之法律即罰金罰鍰提高標準條例第一條及現
    行法規所定貨幣單位折算新臺幣條例第二條之規定。
二、核被告卯○○所為，係犯刑法第三百二十條第二項、第一項
    之竊佔罪。檢察官起訴事實原認定被告卯○○與被告戊○○
    就此部份，為共同正犯，惟被告戊○○涉嫌竊佔部分，不能
    證明其犯罪，業經原審判決無罪確定（檢察官未就此部分上
    訴），故應僅認定被告卯○○單獨正犯，而非共同正犯，併
    此此明。
三、原審審理結果，認被告卯○○犯上開之罪，適用刑法第三百
    二十條第二項、第一項、罰金罰鍰提高標準條例第一條前段
    等規定，並審酌被告卯○○犯罪情節係自八十三年間起即逐
    步竊佔國有河川地長達八年之久，竊佔之面積廣達一．二七
    ○二公頃，對於其竊佔犯行矢口否認，犯後態度不佳，難認
    有悔意等情，檢察官求刑有期徒刑二年，應屬適當等一切情
    狀，量處有期徒刑二年。經核原審判決上開認事用法並無違
    誤，量刑亦稱妥適。被告卯○○上訴意旨否認竊佔犯行，並
    無理由，應予駁回。又被告卯○○竊佔國有河川地長達八年
    ，竊佔之面積甚廣，影響國有財產管理安全情節非輕，故不
    宜為緩刑之宣告，附此說明。
丙、無罪部分：
壹、按犯罪事實應依證據認定之，無證據不得認定其犯罪事實；
    又不能證明被告犯罪者，應諭知無罪之判決，刑事訴訟法第
    一百五十四條第二項、第三百零一條第一項分別定有明文；
    而認定不利於被告之事實，須依積極證據，苟積極證據不足
    為不利於被告事實之認定時，即應為有利於被告之認定，更
    不必有何有利之證據；又事實之認定，應憑證據，如未能發
    現相當證據，或證據不足以證明，自不能以推測或擬制之方
    法，以為裁判之基礎，最高法院分別著有三十年上字第八一
    六號、四十年臺上字第八六號判例可資參照。次按告訴人之
    告訴，係以使被告受刑事訴追為目的，是其陳述是否與事實
    相符，仍應調查其他證據以資審認，最高法院五十二年臺上
    字第一三００號判例亦可資參照。另刑事訴訟法第一百六十
    一條已於九十一年二月八日修正公布，修正後同條第一項規
    定：檢察官就被告犯罪事實，應負舉證責任，並指出證明之
    方法。因此，檢察官對於起訴之犯罪事實，應負提出證據及
    說服之實質舉證責任。倘其所提出之證據，不足為被告有罪
    之積極證明，或其指出證明之方法，無從說服法官以形成被
    告有罪之心證，基於無罪推定之原則，自應為被告無罪判決
    之諭知，亦有最高法院九十二年度台上字第一二八號判例可
    資參照。
貳、卯○○、戊○○、乙○○、統日實業有限公司（下稱統日公
    司）、嘉糖公司被訴違反政府採購法部分：
一、該部分公訴意旨略以：
  (一)緣二河局於九十年十月二十九日公告辦理「後龍溪上游段土
    石標售計畫」（下稱系爭工程，屬土石標售標，又簡稱「土
    石標」）及「後龍溪支流南湖溪河道整理工程」（下稱南湖
    溪河道整理工程，屬河道整理工程標，又簡稱「工程標」）
    之工程採購招標，定於九十年十一月十四日開標，廠商資格
    限定由丙級營造業（含）以上與土石採取業聯合承攬並必須
    共同投標，由土石標標價減工程標標價其值最大者得標。
  (二)被告卯○○、戊○○因恐參與系爭工程投標之合格廠商未達
    三組，招標機關依法不能開標決標，為求嘉糖公司順利標得
    系爭工程，除決定嘉糖公司以每立方公尺新臺幣（下同）一
    百七十二元之單價，總計一億一千四百六十一萬七千三百六
    十元之價格參與土石標部分之投標外（工程標部分則搭配不
    知情之李雅音擔任負責人之盛豐營造有限公司【下稱盛豐公
    司】共同投標），竟與原鎮錩砂石廠有限公司（下稱鎮錩公
    司；卯○○、戊○○自八十七年八月一日起即受讓鎮錩公司
    原股東全部之出資，取得鎮錩公司之經營權，並由卯○○擔
    任負責人。八十九年八月十一日，卯○○、戊○○因不明原
    因，委託乙○○擔任鎮錩公司之名義負責人，惟卯○○、戊○○仍掌有鎮錩公司之實際經營決策權。九十年十二月五日
    ，鎮錩公司變更名稱為統日實業有限公司，負責人變更為戊○○）之負責人即被告乙○○基於犯意之聯絡，安排原無參
    與投標之意願及需要之鎮錩公司，以每立方公尺低於一百七
    十二元之單價，總計一億一千二百九十五萬一千四百一十元
    之價格參與土石標部分之投標（工程標部分則搭配不知情之
    周德興擔任負責人之嘉鎰營造有限公司【下稱嘉鎰公司】共
    同投標），共同著手以上開詐術行為欲使開標發生不正確結
    果。
  (三)嗣後嘉糖公司雖於九十年十一月十四日以最高之投標金額順
    利標得系爭工程，然因系爭工程扣除鎮錩公司外，參與投標
    之廠商已達三家，招標機關本即可依法順利開標決標，故未
    使系爭工程之開標發生不正確之結果，因而未遂。
  (四)因認被告卯○○、戊○○、乙○○等三人涉有違反政府採購
    法第八十七條第三項、第六項之以詐術使開標發生不正確結
    果未遂罪嫌，被告嘉糖公司、統日公司（即原鎮錩公司）應
    依同法第九十二條，亦應科以同法第八十七條第三項之罰金
    。
二、公訴人認被告卯○○、戊○○、乙○○涉有上述違反政府採
    購法之罪嫌，無非係以：調查局之測謊報告書、本件招標之
    相關文件等證據，以及被告戊○○、卯○○對於：鎮錩公司
    參與系爭工程競標之決定者包括卯○○、戊○○，其目的是
    為了防止參標廠商不足，導致流標；競標價格的決定者包括
    卯○○；乙○○擔任鎮錩公司之負責人，是由戊○○、卯○○指定，亦即戊○○、卯○○才是鎮錩公司的實際營運決策
    者之事實均不爭執，且本件招標案，有政府採購法之適用等
    各節為其主要依據（見檢察官論告書(2)標題貳、二項下，原
    審卷(6)第三二八至三三０頁）。
三、本院查：
  (一)二河局於九十年十月二十九日公告辦理「土石標」、「工程
    標」之工程採購招標，定於九十年十一月十四日開標，廠商
    資格限定由丙級營造業（含）以上與土石採取業聯合承攬並
    必須共同投標，由土石標標價減工程標標價其值最大者得標
    。嘉糖公司以每立方公尺一百七十二元之單價，總計一億一
    千四百六十一萬七千三百六十元之價格參與土石標部分之投
    標，工程標部分則搭配李雅音擔任負責人之盛豐公司共同投
    標。而現已更名為統日公司之鎮錩公司以每立方公尺低於一
    百七十二元之單價，總計一億一千二百九十五萬一千四百一
    十元之價格參與土石標部分之投標，工程標部分則搭配周德
    興擔任負責人之嘉鎰公司共同投標。嗣嘉糖公司於九十年十
    一月十四日以最高之投標金額順利標得系爭工程，而系爭工
    程扣除鎮錩公司外，參與投標之廠商已達三家等情，有第二
    河川局工程採購招標公告（ａ４卷第九頁）、第二河川局包
    商估價單（ａ１卷第十一至十二頁）、投標廠商載明為「嘉
    糖實業有限公司」之標單（ａ４卷第二三頁）、投標廠商載
    明為「鎮錩砂石廠有限公司」之標單（ａ４卷第二四頁）、
    第二河川局開（決）標紀錄表（ａ１卷第十三頁）、第二河
    川局與嘉糖公司定約之契約書（ａ１卷第四頁）等件在卷可
    證，足堪認定為事實。
  (二)被告卯○○固然於警詢時，供稱：「‧‧‧為符合投標廠商
    需三家以上投標之規定，避免流標，我乃再以前述我二夫妻
    （指與被告戊○○二人）向詹鎮錩購買之鎮錩公司加入本工
    程之投標，至於參標價格部分，嘉糖公司是由我決定以每立
    方米一百七十二元參標，另我亦決定鎮錩公司以每立方米低
    於一百七十二元之標價參標」等語（ａ４卷第十六頁背面）
    ，惟其於原審審理時已改稱：「戊○○有向我說過（鎮錩公
    司要投標），我想也不錯，投標時，如我所屬的公司寫錯，
    還有鎮錩公司可以得標，鎮錩公司如果得標，可以給我一些
    料」、「沒有與戊○○討論過由哪間公司得標」（原審卷(6)
    第二七四頁）等語。而被告戊○○更是自警詢起即稱：「當
    時是我自己決定以鎮錩公司名義參與競標，投標之標單價格
    亦係由我個人決定，標單也是我親自填寫製作」（ａ４卷第
    三三頁背面），及至原審審理時並供稱：「我與乙○○商量
    價錢，乙○○是真的要標，不是虛偽投標」等語（原審卷(4)
    第六九頁）。顯見僅有被告卯○○於警詢時始供稱鎮錩公司
    由其決定投標，且係為避免未達三家投標導致流標，惟其後
    於審理已不再如此陳述，而被告戊○○更是自始至終未同意
    鎮錩公司之投標係由被告卯○○決定，且係為避免流標之說
    法。
  (三)姑不論鎮錩公司之投標係為避免流標之說法，僅有被告卯○○之警詢供述，而欠缺其他補強證據足資佐證，況既然是為
    避免未達三家投標導致流標，則安排鎮錩公司投標，連同原
    本投標的嘉糖公司，也僅有二家而已，如何避免流標？充其
    量也不過只是使開標結果比較不容易流標而已，則此種使開
    標結果比較不容易流標之行為，若非配合恰巧其他參與投標
    之廠商亦僅有一家之事實，根本無法發生不正確之結果，則
    如此尚須附條件之行為是否足以認為其就是使開標發生不正
    確結果之詐術行為，不無疑問。
  (四)又依照公訴事實所述，並未指明所謂的「詐術」行為為何？
    如係指「安排原無參與投標意願及需要之鎮錩公司參與投標
    」即屬所謂的詐術行為，則其所施用之詐術何在？依公訴人
    所指，鎮錩公司原本固然沒有參與投標之意願及需求，然其
    於投標之時，是否仍然無投標之意願及需求？就此並未見於
    公訴事實中敘明。倘鎮錩公司於投標之時，確實已有投標之
    意願，則自難認其有何施用詐術之處。而依公訴事實所指，
    被告卯○○、戊○○就鎮錩公司本有實際經營權，則其決定
    安排鎮錩公司投標，何以說就沒有投標意願？鎮錩公司的名
    義負責人即被告乙○○於原審審理中亦稱：「我與戊○○商
    量過後，才去投標，我是真的要投標。」（原審卷(4)第六九
    頁）可見不論是鎮錩公司的名義負責人或實際經營者，均確
    有意願進行投標，又何來詐術之有？或認為鎮錩公司如確實
    有投標意願，則何以被告卯○○要為鎮錩公司決定低於嘉糖
    公司的價格，不是明顯無法得標，如何認為有投標意願？然
    而，不同公司的投標價格，各有其商業獲益上的考量，縱使
    有相同的經營者，面對其所經營的不同公司，亦應考慮各該
    公司之實際狀況，而決定其投標價格，在事理上，殊難謂有
    投標意願者，就必須以最低價投標。更何況，得標除了投標
    價格外，尚有投標文件填製之技術性問題，未必投標價格最
    低者，就必然得標，故自不能以投標價格而判斷是否具備投
    標意願。
  (五)又依政府採購法第三條之規定，政府採購法之適用範圍乃是
    政府機關、公立學校、公營事業（以下簡稱機關）辦理採購
    ，始依照該法之規定，而所謂的「採購」，依同法第二條又
    係指工程之定作、財物之買受、定製、承租及勞務之委任或
    僱傭等。本件鎮錩公司投標者，係土石標部分，該部分乃以
    國有之土石標售給廠商，與上述「採購」之定義無一符合，
    自無適用政府採購法之餘地，連帶地亦當然不適用政府採購
    法中之相關行政刑罰規定。公訴人雖謂：本案是「土石標」
    與「工程標」合併辦理且必須共同投標，由土石標標價減工
    程標標價，其值最大者得標，即兩者差額越大，對政府機關
    越有利，故二者合併辦理時，二者價格不論高低，皆有政府
    採購法適用，始符合政府採購法之立法意旨。然查，政府採
    購法中並無此「共同投標」應適用或準用政府採購法之明文
    規定，因此固然公工會九十二年一月十四日工程企字第０９
    ２０００１１４０號函（原審卷(1)第一八八頁）、同會九十
    二年二月二十七日工程企字第０９３０００７５３３０號函
    （原審卷(2)第四七頁）均認為此種情形有政府採購法之適用
    ，然而究其實，不過是針對此種「共同投標」之情形是否應
    適用政府採購法上之相關行政事項規定，所表示之主管機關
    意見。除依法不能拘束本院所表達之法律見解外（司法院大
    法官釋字第一三七、二一六號解釋參照），關於其中有關行
    政刑罰部分，更應該受刑法總則中基本原理原則之支配（刑
    法第十一條前段參照）。而依刑法第一條所明文揭示：「行
    為之處罰，以行為時之法律有明文規定者，為限。」之罪刑
    法定主義，自無從將未明文規定之「共同投標」，尤其是其
    中之完全不符合「採購」定義之土石標售，適用關於採購之
    行政刑罰規定。申言之，將完全不符合「採購」定義之財產
    標售投標行為適用於採購行為之刑罰規定，已經逾越刑法解
    釋之範圍，而屬於刑法之類推適用，其當為罪刑法定主義之
    禁止類推適用原則所限制（最高法院九十一年度台上字第六
    一三０號判決參照），而不得為之。
  (六)至於公訴人所舉之調查局測謊報告書，已經本院認定無證據
    能力如前，自不得作為本件公訴事實之證據，併此敘明。
四、綜前所述，此部分之公訴事實，應認為不能證明被告卯○○
    、戊○○、乙○○犯罪，而應為無罪之諭知，被告嘉糖公司
    、統日公司亦應併為無罪之諭知。
參、卯○○、乙○○被訴竊盜部分：
一、該部分公訴意旨略以：嘉糖公司標得系爭工程後，卯○○僱
    用乙○○擔任嘉糖公司於系爭工程之工地負責人，代表嘉糖
    公司駐在工地，督率施工，管理其員工及器材，並負責一切
    應辦事項。詎卯○○、乙○○竟共同意圖為自己及嘉糖公司
    不法之所有，自九十年十二月二日系爭工程開工日起，迄九
    十一年四月十二日經濟部水利署派員測量完畢之日止，在苗
    栗縣後龍溪３ｋ＋７００至７ｋ＋７００間國有河川地上，
    以越界超挖方式，竊得系爭工程疏濬範圍外有價土石總計約
    二十萬一千五百零六立方公尺。又渠等超挖之範圍廣達八萬
    四千七百七十四平方公尺，其中後龍溪４ｋ＋０００至４ｋ
    ＋６２３．５８、４ｋ＋７３７．０６斷面（即大轉彎處）
    均遭超挖約數百餘公尺最為嚴重，且從３ｋ＋７００本案疏
    浚起點起，至４ｋ＋６２３．５８止，實際開挖範圍均已明
    顯超出治理計畫線外，越界超挖之事實極為明顯等語，因認
    被告卯○○、乙○○均涉有結夥三人以上竊盜罪嫌。
二、公訴人認被告卯○○、乙○○均涉有結夥三人以上竊盜罪嫌
    ，無非係以：(1)系爭工程是採深槽疏浚，惟被告卯○○等人
    卻以全斷面開挖，超挖情形嚴重，有歷次施工照片、多名證
    人證述以及會同兩造、證人到現場勘驗結果可證；(2)本件超
    挖之土石容積，計有二十萬一千五百零六立方公尺，有九十
    一年四月十二日之勘測結果明確可憑；(3)被告卯○○等人所
    為現場減少土石係由於颱風大雨沖刷、另行施作施工便道、
    運輸便道、漏測現場砂石棧堆所致等辯詞，均不可採信等各
    節，為其主要論據。
三、本院查：
　(一)公訴人認定被告卯○○等人越界盜挖系爭工程合約範圍外之
    有價土石，數量計有二十萬一千五百零六立方公尺，業據其
    指示水利署於九十一年四月間派員前往測量，並經提出水利
    署九十一年四月二十六日經水工字第０９１５０１７８８８
    ０號函所檢附之土石方計算表為證（ｋ２卷第二五四、二五
    五頁）。依該土石方計算表之記載：系爭工程於九十年十二
    月之挖方總土石方數量為８４３３７５立方公尺，私有土地
    土石方數量為８５８８４立方公尺，剩餘土石方數量（公有
    地）為７５７４９１立方公尺，扣除無價泥土及雜草約佔２
    ０％，凹岸及重要地段大石保護約５％，有價土石方數量即
    為其中７５％，亦即７５７４９１立方公尺乘以７５％，為
    ５６８１１８立方公尺。而九十一年四月之挖方總土石方數
    量為0000000立方公尺。經同上述扣除私有土地土石
    方、無價泥土、雜草以及重要地段大石保護，有價土石方數
    量為７６９６２４立方公尺。超挖之有價土石方數量則以７
    ６９６２４減去５６８１１８立方公尺，亦即為公訴事實所
    指之盜挖數量２０１５０６公尺。顯見其中５６８１１８立
    方公尺係系爭工程所准許採取之有價土石數量，而７６９６
    ２４立方公尺則是施測時實際上有價土石之減少數量，且依
    照公訴事實所述，係包括工程範圍外減少之數量（公訴人認
    定越界挖取）。
  (二)系爭工程契約原准許開採之有價土石數量係６６６３８０立
    方公尺，並非前述之５６８１１８立方公尺，有系爭工程契
    約書附卷可查（ａ１卷第五頁）。工程範圍內准許開採之有
    價土石量，之所以由６６６３８０立方公尺減為５６８１１
    ８立方公尺，除據被告丑○○於警詢時解釋：「嘉糖公司開
    工前會同我等檢測結果，發現河床高程土石現況與計畫數量
    不符，故於九十年十二月十九日申請重新核算疏浚計畫總數
    量，經我會同禎衡公司人員至現場檢測後，依據禎衡公司製
    作之土石方計算表，於九十一年二月七日簽註：『‧‧‧經
    查原測量河床因納莉颱風侵襲已沖刷，且部分疏浚段與工務
    課辦理之後龍溪彼岸橋上、下游護岸工程段，重複與以刪除
    ，另為維護後龍溪生態保育及護坡固床將大石留置使用，經
    重新檢測有價土石數量為５６８１１８立方公尺』，經局長
    核准後，即通知嘉糖公司‧‧‧」等語（ａ１卷第一二三頁
    ）、被告丁○○以證人身分於原審證稱：嘉糖公司得標後之
    採取土石量有減少約十萬立方米左右（指契約准許量，實際
    上依上開精確數字換算應該是減少９８２６２立方米）；其
    原因是風災之緣故，此約十萬立方米之減少係依風災後測量
    之結果計算；測量時僅就工程疏浚範圍內（即沿河道中央疏
    浚寬度一百公尺）計算等語（原審卷(6)第二六一頁），並有
    當時之簽註單（ｋ１卷第一五四頁）、嘉糖公司九十年十二
    月十九日（９０）嘉糖字第９０１２１９００１號請求二河
    局重新測量疏浚土石數量之函文（原審(3)卷第十六頁）附卷
    可佐，足見系爭工程原定標售疏浚之土石數量，因納莉颱風
    侵襲沖刷之作用，有相當之減少。
  (三)風災之侵襲沖刷作用會導致系爭工程範圍內標售之土石數量
    減少，當然也會造成系爭工程範圍外之土石數量減少，蓋天
    然風災之自然力作用，不可能區別人為之工程範圍內外，將
    一體加以侵襲沖刷，此應為不證自明之理。既然如此，前開
    測量計算方法以九十一年四月間施測時包括工程範圍內、外
    之土石減少總量減去系爭工程範圍內原准許開挖之數量，即
    認定為被告卯○○等人盜挖之數量，顯有誤會。蓋工程範圍
    外之土石，可能因越界挖取而減少（此尚須證明係越界超挖
    ），也可能因上開風災而減少，前開計算方法未能區別工程
    範圍外之土石因風災減少之數量以及可能因為越界挖取減少
    之數量，即一律認定為越界挖取之數量，無異認定土石因風
    災減少之數量為零，惟此違背前述自然經驗邏輯。公訴人認
    為前開計算式中已經將原契約核准量由６６３８０立方公尺
    減為５６８１１８立方公尺憑以計算超挖量，即已考量納莉
    颱風造成之原估計減少部分，尚有誤解（原審檢察官論告書
    (2)第十八頁，原審卷(6)第三三三頁背面）（事實上，依照上
    述計算式，施測時之減少總量為被減數，原契約核准量為減
    數，減數降低，將反而造成計算出之超挖數量越大，如此豈
    不越考量風災造成之契約減少量，導致計算出的超挖量越大
    ）。故如欲證明工程範圍外之土石確實遭到盜挖，並正確計
    算其數量，除應該有工程範圍內原准許開採之數量外，並應
    掌握工程範圍外土石因上述風災減少之數量，而以施測時工
    程範圍內外土石之總減少量，減去工程範圍外之風災減少量
    以及原准許開採量，如有餘數，始能認定其餘數為超挖之數
    量。而證人辰○○（幀衡工程顧問公司副總）於本院審理時
    到庭證稱：伊於九十年間接受水利機關委託後龍溪疏濬工程
    的測量工作，九十年十二月颱風過後有重新再去測量一次，
    有更改許可開採的數量，疏濬包商開工後，要依據第二次測
    量數據，水利署９１年４月２６日經水供字0000000
    00000公文後面的土石方計算表，是伊計算送給水利署
    的，伊是依據九十年測的斷面線開發的量與十二月以後變更
    量來比較，設計深漕範圍以外的土石量有算進去，九十一年
    四月十一日去測時，８＋３５０到９＋２３４．５這個部分
    沒有量，所以沒有算進去等語。因此本案未能認定工程範圍
    外之風災土石減少量，自不能以此測量計算之方法，證明被
    告卯○○等人有越界超量挖取之盜挖事實。至於有關檢察事
    務官李錦明於九十一年三月二十二日所拍攝照片中之現場砂
    石棧堆（見ａ２卷第一二二頁圖七，與ｋ２卷第一百四十七
    頁相同）是否漏測，雖然兩造爭執甚烈（相關詰問內容見原
    審卷(6)第二０一頁；檢察官意見則見原審論告書(2)第二十頁
    ，原審卷(6)第三三四頁背面），因非關起訴基礎之九十一年
    四月十二日之測量，故無再論究之必要。
  (四)雖因系爭工程因前述緣故，無法以事後現場測量計算之方法
    證明盜挖，且公訴人就此亦未確實指出究竟被告卯○○等人
    盜挖土石外運之數量及其去處，以資證明。相反地，根據被
    告等之辯解，其反而已經指出部分挖取之土石係用供本件工
    程所需之施工便道、運輸便道，且提出(1)嘉糖公司九十年十
    一月十六日嘉字第９００１１０１６１號函。函文中說明將
    從大湖恭敬橋往下游至高速公路橋下止，沿後龍溪高灘地施
    設砂石專用便道一條。（原審卷(3)第四頁）(2)嘉糖公司九十
    年十二月六日嘉字第９００１２００６１號函。函文中說明
    原運輸便道路線經東西向橋下轉南岸，因與二河局施設堤防
    工區重疊，將於上述地點繼續由北岸沿高灘地至中平橋前高
    壓電塔處跨一座便橋改行南岸，再沿高灘地至高速公路橋下
    止，總長二十一公里。（原審卷(3)第十三頁）(3)嘉糖公司九
    十一年一月八日嘉字第９１０１０８０１號函。函文中提出
    疏浚工程修正計劃，計劃中即說明除主疏浚河道外，將加建
    排流引道：寬十公尺，深三點五公尺；加建河堤運輸便道：
    寬十公尺，高三點五公尺。（原審卷(3)第二二頁）(4)二河局
    九十一年二月五日利二管字第０９１５０００５１３號函。
    函文中原則同意嘉糖公司申請於後龍溪施設運輸便道。（原
    審卷(5)第五二頁）可見關於施設便道乙事，非僅嘉糖公司之
    片面申請而已，二河局事實上已經原則上予以准許。
  (五)公訴人自偵查中即未對於前開嘉糖公司之陳述狀加以查證測
    量，及至審判中，仍表示沒有必要加以勘驗測量，蓋公訴人
    認為就工區○○○道而言：(1)不能證明上開便道之土石自系
    爭工程而來；(2)依上述二河局函文，運輸便道之施設係依現
    有地形整平，整理時挖掘之土石不得外運；(3)被告嘉糖公司
    係以每立方公尺一百七十二元之高價標得土石，無外運供他
    人作運輸便道之理（原審檢察官論告書(2)第十九頁，原審卷
    (6)第三三四頁）。惟查：
  (1)土石之採取搬運固然在情理上不可能加以標示記號，因而無
    法直接證明上開便道之土石就是來自於系爭工程，然而運輸
    便道亦不可能憑空而生，被告嘉糖公司既然申請施設便道在
    先，二河局復原則予以准許在後，而被告乙○○以證人身分
    於原審作證時，亦具結證稱：「施工便道之土石是利用疏浚
    線以外即紅旗以外之開挖土石施做的」等語，衡諸常理，即
    非不可能。
  (2)上述二河局函文固然明載運輸便道之施設依現有地形整平，
    整理時挖掘土石不得外運，但其用意是否在避免大規模破壞
    或改變現有地形，抑或禁止借用系爭工程範圍外之土石，或
    二者皆備。而即便將「依現有地形整平」單純解釋為完全不
    得使用系爭工程範圍外之土石，亦僅可謂嘉糖公司因此有違
    約責任，其是否因此即構成竊盜罪責，尚須逐一審視竊盜罪
    之構成要件。而以嘉糖公司申請施設在前，復經二河局「原
    則上」核准在後，於檢察官偵查中，亦即工程尚未完工前（
    本件檢察官仍在系爭工程完工前即啟動偵查，系爭工程完工
    日為九十一年五月三十日，見系爭工程契約書，ａ１卷第五
    頁），並即提出陳述狀說明其使用土石之去處，倘被告等人
    確實將土石用於施設上開便道，可否謂其已符合竊盜罪構成
    要件要素中之「意圖自己或第三人『不法』之『所有』」，
    實有疑問。更何況，依照首前二段之說明，公訴人指出之證
    明方法尚不能確定被告等人確有超量挖取之情事。
  (3)依照前開函文說明，嘉糖公司施作上開便道，亦係為其自己
    之需求而施作，無所謂「供他人作運輸便道」之情形。
  (六)公訴人又認為：依照系爭工程之原設計疏浚線（參見ａ２卷
    第一一七之一頁：二河局後龍溪上游段土石標售計畫平面圖
    、縱斷面圖及標準斷面圖，圖號九之一），大約係沿河道中
    心線左右疏浚共一百公尺（即該圖中以藍色標示之範圍，其
    在圖上寬度約四點二公分，比例尺為一比二千四百，換算結
    果為一萬零八十公分，即約一百公尺無誤），疏浚深度約三
    、四公尺（即該圖所標示之挖填高，見證人即繪製該圖之禎
    衡公司經理辰○○之證詞，原審卷(2)第一七三頁），故本件
    如依圖施工應可見河川中央有深溝槽狀（亦所謂之深槽疏浚
    ）；然而依公訴人所舉證人己○○、庚○○、甲○○、午○○、曾耀賢、李明錦、馮國建等人於原審之證述以及該等證
    人所提出之照片、錄影帶，均顯示系爭工程係採取全斷面開
    挖，超挖面積廣達８４７７４平方公尺，且已明顯超出治理
    計劃線外。惟查：
  (1)證人午○○於本院審理時到庭證稱：因為嘉糖公司排放污水
    非常嚴重，後龍溪沿岸的居民反應激烈，伊本身也是生態保
    育協會的一員，經過陳情後，馬上請相關單位於九十一年二
    月一日到現場勘驗，伊對工程不是很內行，所以不清楚工程
    設計的內容，是否採全斷面挖掘伊也不清楚，當天大家都在
    懷疑有超挖，只是直覺感覺到，至於是不是在法定範圍伊不
    清楚，是在盜採砂石或是疏濬河床伊也不清楚等語。另證人
    甲○○於本院審理時到庭證述：因為覺得河床被挖得很厲害
    ，所以九十一年二月一日伊有跟當時二河局許局長在台六線
    勘查開挖情形，當時有拿圖來看，但伊並不了解是不是有超
    挖現象，伊當時有問許局長有沒有超挖，他說沒有等語。另
    證人己○○於本院審理時到庭證稱：因為後龍溪疏濬時挖得
    太多，保生協會來反應，伊於九十一年二月一日有跟當時二
    河局許先生看後龍溪的現場，許局長或二河局的人員說沒有
    超挖或是盜採，但伊懷疑根本就是超挖等語。又證人劉禎忠
    於原審證稱：九十一年三月十二日有人說放樣的點與第一次
    放樣有出入，所以和辰○○到後龍溪疏濬現場，現場沒有看
    到在挖，旁邊有便道，認為地形有變，到底有無超出疏濬範
    圍，伊不確定，當天懷疑可能有超出範圍的現象，但只用皮
    尺量，約二十公尺左右，丑○○要我們再以精密儀器測量。
    第一次放樣時，沒有便道，也沒有便道旁的邊坡，第二次去
    放樣時，便道已做好，而誤認為有超挖等語。上開證人均稱
    「懷疑有超挖」，尚屬推測之詞，且其等亦同時證稱：是否
    採全斷面挖掘不清楚，是在盜採砂石或是疏濬河床也不清楚
    ，因此其等證詞尚難遽採為不利於被告卯○○、乙○○之證
    據。
  (2)鑑定人即現任私立逢甲大學教授江篤信（較為重要之學經歷
    尚有比利時魯汶大學營建工程系工學博士、土木技師、結構
    技師、建築師以及臺灣省中區水資源局各工程計畫施工階段
    環境保護諮詢委員，其餘詳見原審卷(5)第一九四、一九五頁
    ，上開學經歷，均經鑑定人江篤信本人結證確認明確，原審
    卷(6)第一六一頁）於原審就所謂之「深槽疏浚」證稱：「施
    工時候不可能有一條溝渠馬上就出來，要看水準及寬度，‧
    ‧‧，其實設計圖是將來做出來這樣子，至於如何做是營造
    廠的事，這是二回事，做溝渠是按照設計圖將位置做出來，
    至於設計圖是交給營造廠，而每一個營造廠施作的過程不同
    。」、「（問：疏浚實際開挖線是否有可能超過疏浚治理計
    畫線？）這有可能」、「施工過程中，什麼情況都有可能發
    生（指實際開挖線超過治理計畫線），疏浚完成時，到一定
    的深度、寬度、斷面，才來整平」等語（原審卷(6)第一六四
    、一七五頁），可見檢察官以施工過程當中，所蒐證結果顯
    示之「非深槽疏浚」而為「全斷面開挖」即推斷係越界超挖
    ，恐怕失諸武斷。更何況，如前所述，本案中仍有系爭工程
    範圍外經風災流失之土石尚未檢測，經原則上核准施設之施
    工便道、運輸便道尚未查證，又如何以證人所見或照片所顯
    示當時之非「深槽疏浚」，即斷言其為越界超挖之結果。換
    言之，其仍存有合理懷疑是工程範圍外因風災自然流失之土
    石以及施設施工便道、運輸便道，始產生「全斷面開挖」之
    外觀，而非實際上越界超挖。也因此，鑑定人江篤信在不明
    瞭前揭背景之下，面對原審以檢察官蒐證照片（ａ２卷第一
    一九頁至一三０頁）質疑「深槽疏浚」有無可能如此挖掘時
    ，其亦表示「確實超出常理」（原審卷(6)第一八一頁）。此
    應係其在不明瞭前揭背景下所為之一般性判斷，自不能直接
    適用於本案。而此亦可見鑑定人江篤信雖係辯方證人，但仍
    係本於其專業智識能力而給予鑑定意見，並不致反於客觀事
    證一味維護被告，益證其鑑定意見之證明力可以採信。
  (3)公訴人認被告卯○○等人超挖之範圍面積有８４７７４平方
    公尺，其論斷依據為二河局九十一年九月三十日水二管字第
    ０９１０２００８４６０號函（ａ２卷第二七七頁）所載內
    容。惟該性質上屬鑑定性質之證據因未敘明其鑑定過程，而
    應認其不具證據能力，已經本判決詳述如前，因此公訴人該
    部分之認定亦失其依據。至於前述系爭工程計畫平面圖（ａ
    ２卷第一一七之一頁），雖然標示出實際開挖線，多處均逾
    越原設計疏浚線，然而該部分究竟是自然風災之土石流失、
    施作施工便道、運輸便道抑或越界超挖所造成，實際上不明
    瞭，存有合理懷疑係越界超挖以外之原因所造成，自不能直
    接認定係越界超挖。
　(七)綜觀本件查察過程，公訴人方面於九十一年二月二十二日即
    由臺灣高等法院檢察署檢察官前往現場勘查，於同月二十六
    日即正式分案偵查，同年三月二十二日由檢方會同測量人員
    初步檢測（以上見ａ１卷第五一頁，九一查三六號案大事紀
    以及臺灣高等法院檢察署九一年查字第三六號第一頁簽呈）
    ，同年四月十二日左右即進行正式測量，並引為起訴依據，
    且為實行公訴時，憑為認定竊盜之重要基礎，然而此時距離
    系爭工程完工之日九十一年五月三十日（見系爭工程契約，
    ａ１卷第五頁）尚有一個半月之久。姑不論系爭工程範圍外
    土石減少之原因尚不確定為被告卯○○等人越界超挖所導致
    ，即便認定是渠等越界超挖所造成，嘉糖公司亦非不能在完
    工之前知悉有越界情形，即加以改善恢復原狀，事實上，二
    河局於九十一年四月二十九日即依據上開正確性尚有疑義之
    同月十二日測量結果，以水二管字第０９１０２００３１６
    號函，要求被告嘉糖公司改善（原審卷(3)第四一頁）。如嘉
    糖公司可以在完工之前完成改善，或者因認定與二河局不同
    ，進而與二河局進行民事訴訟（本案中屬於後者情形，參見
    二河局於九十二年一月十日所編「後龍溪上游段土石標售計
    畫」本局行政處理報告書，附原審卷(1)第一三０、一三一頁
    ），可否僅憑原先之越界超挖即認定屬於「意圖為自己或第
    三人不法之所有」之故意盜挖，實有疑問。公訴人僅憑「本
    案工程進行至一半時，即已明顯超挖，則到預定疏浚工程完
    成時，依經驗可知，超挖情形只會更嚴重」之說法（檢察官
    論告書(2)第二一頁，原審卷(6)第三三五頁），即完全排除此
    等可能，未免失諸客觀，亦缺乏適切證據加以證實（例如：
    掌握已超量盜取外售之證據資料，自可佐證其不可能改善）
    ，自難憑為被告卯○○等人不利之認定。
  (八)綜前所述，細繹檢察官所提出之各項證據，充其量只能證明
    被告卯○○、乙○○有越界超挖之可能，而無法超越合理懷
    疑地確切證明其二人已經故意超挖，更遑論其為公訴事實所
    指「意圖為自己或第三人所有之盜採砂石」（蓋超挖並非直
    接就能認定為盜挖）。因此，檢察官之舉證均不足以推翻首
    揭對於被告卯○○等二人無罪之推定，依照前述之法律規定
    與說明，自應為被告卯○○等二人無罪之諭知。
肆、被告丑○○、丁○○、癸○○被訴圖利罪部分：
一、該部分公訴意旨略以：
　(一)癸○○係二河局局長，綜理該局業務。丁○○係該局管理課
    課長，職司所轄中央　管河川（鳳山溪、頭前溪、中港溪
    及後龍溪）維護管理及河防巡查、取締等工作。丑○○係該
    局管理課正工程司，為二河局於系爭工程及南湖溪河道整理
    工程之主辦工程司，有監督系爭工程及指示廠商之權。上開
    三人均為公務員。緣嘉糖公司於系爭工程施工期間，藉合法
    疏濬之名，以超挖及越界方式，盜採疏濬範圍外土石之事實
    ，經苗栗縣後龍溪河川生態保育協會於九十一年一月二十九
    日向二河局抗議陳情嘉糖公司越界超挖情事，並經聯合報在
    九十一年一月三十日以明顯篇幅報導此事後。癸○○、丁○○、丑○○三人見事態嚴重，乃於九十一年二月一日偕同該
    協會理事長甲○○、理事庚○○、賴文鑫、候補理事己○○
    、苗栗縣議員午○○及卯○○、嘉糖公司公館廠副廠長魏權
    春（另為不起訴處分）等人，同至省道六號公路（下稱臺六
    線）旁後龍溪４ｋ＋５１０．１０斷面附近會勘施工現場。
    經午○○及保育協會人員當場對照工程圖說，發現嘉糖公司
    明顯超出疏濬界線採取土石，乃要求二河局人員處置。癸○○、丁○○、丑○○三人至少在此時，均已明知嘉糖公司有
    明顯超挖系爭工程範圍外之土石，竟基於共同之犯意聯絡，
    由癸○○當場表示絕無超挖情事，並經中國時報及自由時報
    於翌日（同月二日）披露此一新聞，事後渠三人仍置若罔聞
    ，未立即派員測量，以確定遭盜採之具體範圍及數量。
　(二)後來於九十一年三月十一日，丑○○前往苗栗縣大湖鄉、獅
    潭鄉處理民眾陳情案件時，偕同獅潭鄉長古源毓、獅潭鄉民
    代表會主席黃敏琪、鄉民代表謝春梅，及卯○○、魏權春等
    人至臺六線與後龍溪４ｋ＋６２３．５８斷面交會處附近會
    勘系爭工程現場。古源毓等人再次反應嘉糖公司有超挖系爭
    工程範圍外土石，惟丑○○仍不予處理。
　(三)幀衡公司於九十一年二月底、三月初之間，受丑○○請託，
    派員再次到系爭工程　現場放樣，以確立界樁位置，發現嘉
    糖公司有超出系爭工程範圍外採取土石情事，幀衡公司負責
    人劉幀忠、設計師辰○○乃約同丑○○共同於九十一年三月
    十二日，再次到系爭工程現場測量（下稱九十一年三月十二
    日之測量），經測量後確定嘉糖公司於後龍溪４ｋ＋１００
    至４ｋ＋７３７．０６河段有超出系爭工程疏濬範圍外採取
    土石，並當場在設計圖上標明範圍告知丑○○。然丑○○依
    舊未為任何處置。
　(四)癸○○、丁○○、丑○○三人自九十一年二月一日之會勘後
    ，既已發現嘉糖公司　超挖系爭工程範圍外土石，明知依臺
    灣省河川管理規則第三十一條第三項、第三十三條第一項第
    六款及第八款、第三十四條第一項、水利法第七十八條第一
    項第三款之規定，應取締嘉糖公司擅自採取系爭工程範圍外
    後龍溪行水區內土石之行為及堆置砂石之行為，並撤銷其許
    可要求嘉糖公司回復原狀並賠償，至賠償數額應依「後龍溪
    上游段土石標售計畫補充說明書」（下稱系爭工程補充說明
    書）第二十一條第七款之規定，以超挖數量乘單價乘六之金
    額要求扣款。然為圖利嘉糖公司，竟違背上開法令而不作為
    ，不從事取締行為，總計使嘉糖公司獲得免除回復原狀及賠
    償二億零七百九十五萬四千一百九十二元（超挖數量二十萬
    一千五百零六乘單價一百七十二乘六）予二河局之不法利益
    ，嘉糖公司獲得之不法利益，縱算退一步言，所盜採之有價
    砂石二十萬一千五百零六立方公尺砂石量，為已確定獲得之
    不法利益甚明，再乘單價一百七十二，獲取利益亦至少有三
    千四百四十六萬九千零三十二元。
　(五)嗣因卯○○得知嘉糖公司於後龍溪４ｋ＋２００至４ｋ＋８
    ００河段（即大轉彎處）之盜採範圍過大太過明顯，乃指示
    其不知情之特別助理李邦強於九十一年三月十二日以（９１
    ）嘉糖字第９１０３１２０１號函，佯稱：據獅潭鄉、大湖
    鄉鄉長、鄉民代表及當地民眾反映系爭疏浚工程設計不當，
    請求二河局擴大系爭工程上開河段之疏濬範圍云云。癸○○
    、丁○○、丑○○三人亦明知嘉糖公司並無函文所述變更事
    由，無視於二河局秘書田燕美在上述嘉糖公司函簽註「擬請
    現勘後，另案簽報，文請先存」之意見，趁田燕美秘書在九
    十一年三月十八日請事假之際並刻意跳過副局長之核閱，由
    癸○○、丁○○及丑○○三人上下其手，在未先依契約規定
    ，處理嘉糖公司超挖違約部分，未見任何民眾陳情書，未再
    次至現場勘查情形下，即逕經由丁○○指示，由丑○○於同
    年月十八日辦理公文簽註單，登載：‧‧‧經「地方反映」
    及「現場勘查」不實事項，疏浚案於４ｋ＋１００至４ｋ＋
    ８００段，係河道凹岸，原設計底寬１００公尺，且上下游
    同一斷面，惟如洪水來時，因屬凹岸，疏浚斷面不足，勢必
    沖擊右岸，該處緊鄰道路，恐將造成災害，應於凹岸處酌予
    加大斷面，俾減低流速並增加滯洪區段俾減輕災害‧‧‧云
    云，於職務上製作之公文書上，以同意擴大該河段疏浚斷面
    ，除程序上有不符合正常公文流程外，並做成顯然有悖河川
    疏浚防洪目的之簽呈，經丁○○於同日、癸○○於隔日批示
    同意後，二河局乃於三月二十五日以利二管字第０九一五０
    ０一五五六號函表示同意嘉糖公司之請求，圖謀將疏濬斷面
    擴大至超挖範圍，進一步掩護嘉糖公司之盜採犯行，以圖利
    嘉糖公司。
  (六)因認被告丑○○、丁○○、癸○○等三人涉有貪污治罪條例
    第六條第一項第四款之圖利罪嫌。
二、本院查：
　(一)公訴人之所以認為被告丑○○、丁○○、癸○○等三人涉有
    圖利罪嫌，無非以渠等對於嘉糖公司盜採疏浚範圍外土石之
    事實，未依法取締並依約處罰。然而，所謂嘉糖公司盜採疏
    浚範圍外之土石，公訴人並不能加以確切證明，本院因此判
    決被告卯○○等二人無罪如前，是公訴人所指被告丑○○等
    三人未取締處罰盜挖之圖利行為，亦因此失所依據，而不能
    證明有此犯行。除此之外，公訴人認被告丑○○等三人涉有
    圖利罪嫌，亦存有多項事實上及法律上之疑問，以下即分別
    加以論述。
  (二)公訴人指被告丑○○等人圖利被告嘉糖公司，而其所圖得之
    利益為「免除回復原狀及二億零七百九十五萬四千一百九十
    二元之賠償義務（即其所認定超挖數量２０１５０６立方米
    ＊單價１７２元＊６倍契約罰）」，退一步言，僅以超挖之
    有價土石作為圖利客體，則其圖利金額為三千四百四十六萬
    九千零二十三元（即其所超挖數量２０１５０６立方米＊單
    價１７２元）。然而，本案至目前為止，均未見被告丑○○
    等三人有任何代表二河局而為免除被告嘉糖公司回復原狀及
    賠償義務之意思表示，如何憑以認定渠等有此圖利行為？該
    部分所指，自無法加以證明。至於以超挖之有價土石作為圖
    利客體，其所憑者，係其前所述九十一年四月十二日之測量
    ，姑不論該測量所得不能作為認定超挖之基礎，已如前述，
    公訴人所認定被告丑○○等人知悉所謂已有超挖情事（實則
    尚不能證明，已如前所述）之最早時間為九十一年二月一日
    ，則至上開測量之日不過二個多月，其間依公訴事實，被告
    丑○○尚曾於二月底、三月初與禎衡公司劉禎忠、設計師辰
    ○○前往現場測量，僅此二個多月之未立即作為，或許可認
    為違反公務員應謹慎勤勉之義務、不得無故稽延之義務（公
    務員服務法第五條、第七條），但可否逕認為如有人因公務
    員之未勤勉、稽延公務而反射獲得一切有形、無形利益時，
    公務員即構成圖利罪，實有疑問。為避免單純違反職務義務
    而應負行政責任之公務員均課予圖利罪責，自應限於已確切
    證明公務員之稽延職務，確實係為使特定第三人得利，因而
    不作為者，始能加以認定構成圖利。查嘉糖公司於九十一年
    三月十三日除要求４ｋ＋２００至４ｋ＋８００處位移外，
    另要求６ｋ＋１００至６ｋ＋６００段放大，及請求對於恭
    敬橋上游至大湖二橋亦納入疏濬計畫，惟被告丑○○等人就
    上開請求並未同意，且二河局於九十一年三月二十六日亦以
    利二管字第０九一０二００一七八號函要求嘉糖公司依設計
    圖施工，否則會依契約及補充說明書等相關規定來執行等情
    ，有上開函文在卷可憑，可知被告丑○○等人並非對於嘉糖
    公司之請求一律同意或就現況置之不理。更何況，系爭工程
    尚未完工，在完工之時，尚有工程驗收，被告丑○○又怎憑
    完工前之未取締而使嘉糖公司得到利益呢？（如驗收時，違
    背職務使其驗收通過，則以該違背職務之驗收行為始為圖利
    行為）凡此，均難認被告三人之不作為，有何構成圖利罪之
    處。
  (三)被告丑○○於偵查羈押中，曾有不利於己與其他共同被告之
    陳述（ａ４卷第一九九至二０九頁）；被告癸○○於九十一
    年六月五日檢察官訊問，亦曾自白於九十一年二月一日現場
    會勘時，知悉有超挖之情事（ｋ２卷第三四一至三四四頁）
    ，惟渠等所述內容中，所謂嘉糖公司有超挖乙事，迄今尚未
    能得到證明，已如前述，則渠等所謂知悉有超挖情事云云，
    充其量不過係口耳傳聞或者可能懷疑而已，難謂與事實相符
    。尤其比對被告丑○○於偵查羈押前之九十一年四月三日供
    述與偵查羈押中之九十一年四月十日供述，可以明顯發現其
    將原先僅稱：因須緊急辦理，故九十一年三月十八日之簽註
    單未經二河局秘書、副局長（ａ１卷第一二四頁），但其後
    即改稱係配合被告丁○○辦理（ａ１卷第二００頁），且附
    帶描述若干難以事後檢驗之可疑情境，例如：「我因本案被
    羈押很不值得」、「丁○○乃告訴我要教我如何處理，並口
    述指導我簽擬九十一年三月十八日公文簽註單，並同意嘉糖
    公司辦理變更」、「九十一年三月十八日當天丁○○急著叫
    我把嘉糖公司九十一年三月十二日來文調出來，狀甚緊急，
    所以我自覺丁○○感到事態嚴重」等等，若非是無從檢證之
    個人感受即是其個人與丁○○間之細微互動，難以對質而發
    現真實。而其中關於九十一年三月十二日至現場巡視，才很
    驚訝地發現禎衡公司之辰○○也在嘉糖公司一節之敘述（ａ
    １卷第二００頁），不僅一改原先是伊會同辰○○前往實地
    檢測是否超挖之較有利供述，更是與證人辰○○所為被告丑
    ○○因懷疑嘉糖公司未依圖施工始通知禎衡公司前往測設之
    陳述相左（ａ１卷第二二八頁，此部份供述雖為警詢供述而
    無證據能力，惟此部分係關於被告供述證據力之判斷，屬於
    自由證明之事項，不受證據能力有無之限制）。而證人辰○○並無理由反於事實而為有利被告丑○○之陳述，故被告丑
    ○○於偵查羈押中所為之種種陳述，其真實性均值得懷疑，
    推其緣由，有可能為求未來獲得具保或卸責推脫之詞，自難
    以之作為證據，而為被告等三人不利之認定。
  (四)公訴人認被告丑○○等三人對於嘉糖公司請求擴大系爭工程
    ４ｋ＋２００至４ｋ＋８００處之疏浚範圍予以同意，其間
    涉及明知不實之事項登載於職務上製作之公文書，且係為掩
    飾被告嘉糖公司盜採犯行，而圖利嘉糖公司。惟查：
  (1)被告丑○○於九十一年三月十八日之二河局公文簽註單上第
    一點，固然登載為：「關於嘉糖實業有限公司辦理後龍溪上
    游段土石標售計畫施工後，經地方反映及現場勘查，疏浚案
    於４ｋ＋１００至４ｋ＋８００段，係河道凹岸，原設計底
    寬一百公尺，且上下游同一斷面，惟如洪水來時，因屬凹岸
    ，疏浚斷面不足，勢必衝擊右岸，該處緊臨道路，恐將造成
    災害，應於該凹岸酌予加大斷面，俾減低流速，並增加滯洪
    區段，俾減輕災害。」（ｋ１卷第三五頁）然而在實際以二
    河局九十一年三月二十五日利二管字第０９１５００１５５
    ６號函回覆嘉糖公司時，就該部分則係函覆「本計畫４ｋ＋
    １００段係河道凹岸且緊臨道路及農田，經檢討本局將『修
    正疏浚範圍』（由主辦工程司現場訂定）」（ｋ２卷第三三
    頁）。且九十一年三月十二日嘉糖字第九一０三一二０一號
    函係謂「４ｋ＋１００至４ｋ＋８００段凹岸部分果樹林立
    ，執行上有困難，汛期將至」等語，顯見原簽註意見中「應
    於凹岸酌予加大斷面」，真意為「修正疏浚範圍」，至於修
    正結果如何，仍須由主辦工程司（即被告丑○○）現場訂定
    ，而倘依前述系爭工程平面圖顯示之變更設計疏浚線，則確
    實僅有位移之修正，而未見有擴大之情形（見ａ２卷第一一
    七之一頁）。
  (2)前揭簽註單論述之內容中，「關於嘉糖實業有限公司辦理後
    龍溪上游段土石標售計畫施工後，」、「疏浚案於４ｋ＋１
    ００至４ｋ＋８００段，係河道凹岸，原設計底寬一百公尺
    ，且上下游同一斷面」等語，均為事實敘述，並無不實之情
    形。「惟如洪水來時，因屬凹岸，疏浚斷面不足，勢必衝擊
    右岸，該處緊臨道路，恐將造成災害，應於該凹岸酌予加大
    斷面，俾減低流速，並增加滯洪區段，俾減輕災害。」等語
    ，則為被告丑○○本於職權之判斷，以及其所擬具之因應對
    策，並無真實與否之可言，僅有判斷正確與否之差別。故亦
    無登載不實之情事。至於其中「經地方反映及現場勘查」，
    公訴人指其為不實之事項，然而所謂「經地方反映及現場勘
    查」寥寥一語，並未指明何人向何人反映，以及得知地方反
    映之來源，亦未敘及於何年何月何日前往勘查，而嘉糖公司
    在九十年三月十二日（九一）嘉糖字第９１０３１２０１號
    來函主旨中即記載有「當地民眾反映」等語，被告丑○○予
    以轉載，並非憑空而生，難認其明知為不實之事項；而現場
    勘查乙事，被告丑○○確實於九十一年三月十一日即曾前往
    會勘，此為公訴事實中亦明載之事實，自難謂其為不實事項
    。且持平而論，前開簽註單之重點在於擬定酌予加大斷面之
    決策，「經地方反映及現場勘查」只不過是附帶緣由之敘述
    而已，實不具嚴格要求精確描述之必要，依被告丑○○之職
    權（其為現場工程司），其僅憑「疏浚案於４ｋ＋１００至
    ４ｋ＋８００段，係河道凹岸，原設計底寬一百公尺，且上
    下游同一斷面，惟如洪水來時，因屬凹岸，疏浚斷面不足，
    勢必衝擊右岸，該處緊臨道路，恐將造成災害」之判斷，即
    可擬具「應於該凹岸酌予加大斷面，俾減低流速，並增加滯
    洪區段，俾減輕災害。」之決策方案，實難謂增加「經地方
    反映及現場勘查」之記載，即有何損害於公眾之處。自難認
    其有何職務上登載不實之情事。
  (3)被告丑○○所為上開「應於該凹岸酌予加大斷面，俾減低流
    速」之判斷，究竟是否正確，檢方證人與辯方鑑定人各執一
    詞，且各有所據。然而本案並非在於論證上開判斷之正確性
    ，而僅須檢證被告丑○○等三人當時是否故意為圖利嘉糖公
    司，而完全反於專業學理，毫無根據地違背職務義務，作出
    判斷。雖證人辰○○於本院審理時到庭證稱：當初伊僅就凸
    岸部分設計疏濬的範圍，增加疏濬的寬度，後來伊再去看時
    ，好像有往右邊移等語，惟辯方鑑定人江篤信於原審證稱：
    「水量與斷面及流速有關，通常河川的計畫線通常會設計會
    往凹岸偏，所以疏浚時，我們會加大斷面，流速會減緩，讓
    水往凹岸偏」（與被告丑○○前開簽註意見相同，見原審卷
    (6)第一六七頁）以及當原審向檢方證人即參與承辦本案偵查
    之檢察事務官曾耀賢訊以：「你與江教授的看法不一樣，是
    否在學理上本來就有不同的看法？」時，其僅謂：「我不知
    道，但一般而言會保護凹岸。」（原審卷(6)第一九九頁）並
    未直斥前開鑑定人江篤信之鑑定意見為無稽，足認被告丑○○之前開簽註意見，尚非全然無據。而查公務員所為職務上
    之決定或多或少均有其反射得利者，如在此學理上尚有爭執
    而未有定論之際，由法院逕憑自己之判斷，採取其一，排斥
    其他，而認定與其相反者，即係為圖利他人所為，則將使公
    務員人人怯於解決問題之決策，以避免判斷錯誤之後果即為
    面對圖利罪之訴追與定罪。因此，在此情形下，即不能逕認
    定其為圖利行為。至於倘事後證明其為錯誤判斷，則應另以
    公務員責任體系加以追究，而非率以刑罰相繩。
  (五)綜前所述，檢察官之舉證，實不能證明被告丑○○等三人有
    何圖利之犯行，依前述法律規定及說明，應為無罪之諭知。
伍、原審認被告卯○○、戊○○、乙○○、統日公司、嘉糖公司
    被訴違反政府採購法部分，被告卯○○、乙○○被訴竊盜部
    分，被告丑○○、丁○○、癸○○被訴圖利部分，均屬不能
    證明犯罪，而分別為無罪之諭知，尚無不合。檢察官上訴意
    旨指摘原審判決上開部分不當，非可採取，此部分上訴為無
    理由，應予駁回。
丁、移送併辦退回部分：
　　臺灣臺中地方法院檢察署九十四年偵字第二一六一、二一六
    四號就被告卯○○、乙○○涉嫌違反水利法、竊盜等案件，
    認與本案有裁判上一罪關係而移送本院併辦，惟被告卯○○
    、乙○○被訴竊盜部分已經本院判決無罪如前，其與前開移
    送併辦之犯罪事實，即無任何裁判上一罪關係，本院無從併
    辦，自應退回臺灣臺中地方法院檢察署另行偵辦。
據上論斷，應依刑事訴訟法第三百六十八條，判決如主文。
本案經檢察官辛○○到庭執行職務。
中　　華　　民　　國　　96　　年　　12　　月　　28　　日
        　　刑事第八庭    審判長法　官  羅  得  村
　　　　　　　　　　　　　　    法　官  劉  榮  服
　　　　　　　　　　　　　　　  法　官  張  靜  琪
上列正本證明與原本無異。
就違反政府採購法及圖利部分得上訴。
其餘不得上訴。
如不服本判決應於收受送達後10日內向本院提出上訴狀，其未敘
述上訴之理由者並得於提起上訴後10日內向本院補提理由書（均
須按他造當事人之人數附繕本）。
                                書記官  陳  俞  豪
中　　華　　民　　國　　96　　年　　12　　月　　28　　日
附記論罪之法條全文：
刑法第三百二十條
意圖為自己或第三人不法之所有，而竊取他人之動產者，為竊盜
罪，處五年以下有期徒刑、拘役或五百元以下罰金。
意圖為自己或第三人不法之利益，而竊佔他人之不動產者，依前
項之規定處斷。
